【裁判字號】    97,消債更,1099
【裁判日期】    971230
【裁判案由】    更生事件
【裁判全文】
臺灣臺南地方法院民事裁定          97年度消債更字第1099號
債務人  乙○○
上列當事人因消費者債務清理事件聲請更生，本院裁定如下：
    主    文
聲請駁回。
聲請費用由聲請人負擔。
    理    由
一、按債務人與金融機構協商成立者，不得聲請更生或清算，但
    因不可歸責於己之事由，致履行顯有重大困難者，不在此限
    ；本條例施行前，債務人依金融主管機關協調成立之中華民
    國銀行公會會員辦理消費金融案件無擔保債務協商機制與金
    融機構成立之協商，準用前項之規定，消費者債務清理條例
    第151條第5項、 第6項分別定有明文。又聲請更生或清算不
    合程式或不備其他要件者，法院應以裁定駁回之，但其情形
    可以補正者，法院應定期間先命補正，復為同條例第8條所
    明定。衡諸債之關係，係以當事人間之信賴關係為基礎，為
    社會經濟組織之重要支柱，故當事人於以法律行為追求自己
    之利益之際，亦應顧及對方之利益，並考量債權債務在社會
    上之作用，本於誠實及信用之原則，行使債權及履行債務。
    是對於已陷入經濟上困境之消費者，若任其於惡性循環之債
    務窘境中生存，將衍生嚴重之社會問題，難以維持安定之社
    會經濟秩序，故為兼顧債權人、債務人雙方之利益，對陷於
    經濟上困境之消費者，乃允其於消費者債務清理條例施行後
    ，得選擇以重建型之更生程序或清算型之清算程序清理其債
    務，藉以妥適調整債務人與債權人及其他利害關係人間之權
    利義務關係，保障債權人獲得公平受償，並謀求消費者經濟
    生活之重建復甦機會。惟對於已與金融機構協商成立，或於
    本條例施行前，已依金融主管機關協調成立之中華民國銀行
    公會會員辦理消費金融案件無擔保債務協商機制與金融機構
    成立協商之債務人，若非因不可歸責於己之事由，致履行顯
    有重大困難，自有違債權契約為誠信契約之本旨，故依消費
    者債務清理條例第151條第6項 準用同條第5項前段之規定，
    不得聲請更生或清算，應駁回其更生之聲請，始能避免肇致
    道德危險。
二、本件聲請意旨略以：債務人前曾依照中華民國銀行公會會員
    辦理消費金融案件無擔保債務協商機制，約定每月應還款金
    額為新台幣（下同）21,053元，債務人協商成立當時每月薪
    資約26,277元，雖足夠繳交協商金額，然無以維持基本生活
    。96年8月父親罹患肝癌， 頓時家中經濟沉重，醫療支出龐
    大， 直至97年1月毀諾。因此有不可歸責於己致履行協商條
    件顯有重大困難之事由，符合消費者債務清理條例 第3條、
    第151條第5項但書之規定，爰依上開規定，提出財產及收入
    狀況說明書、債權人清冊、債務人清冊，聲請更生等語。
三、經查：
  (一)債務人於本件更生聲請前，已依金融主管機關協調成立之中
    華民國銀行公會會員辦理消費金融案件無擔保債務協商機制
    成立協商， 約定自95年7月份起，分80期，每月21,053元分
    期償還，至全部清償完畢完止，業據債務人提出無擔保債務
    還款計畫書及陳報狀在卷可憑，堪信為真實。
  (二)債務人主張協商成立當時每月薪資約26,277元，足夠繳交協
    商金額， 然無以維持基本生活。96年8月父親罹患肝癌，頓
    時家中經濟沉重， 醫療支出龐大，直至97年1月毀諾。有不
    可歸責於己，致履行協商條件顯有重大困難之事由云云，惟
    查：
  1.為充分反映債務人之償債能力，應以債務人整年度總收入為
    準。 經查：債務人96年3月至97年2月薪資收入共404,358元
    ，平均每月收入為33,696元， 有有根實業薪資函1份在卷可
    參，可知債務人毀諾前收入應以33,696元為適當。
  2.債務人主張每月支出膳食費3,920元、 電費627元、水費127
    元、交通費1,500元、通訊費500元、醫療費4,800元、稅賦8
    7元。然查：臺灣省97年每月每人最低生活費係9,829元（此
    數額包含食衣住行）， 有內政部歷年最低生活費一覽表1份
    在卷可稽，債務人於履行債務期間本應節約省用，過較不寬
    裕之經濟生活，並誠實勤勉地履行債務，以符合公平正義及
    誠信原則。 是本院認債務人每月基本生活費用以9,829元為
    已足。
  3.債務人主張支出父親甲○○扶養費每月3,163元。 經查：甲
    ○○96年有利息所得83,304元， 且名下有現值6,231,124元
    之不動產，有本院依職權調閱稅務電子閘門財產所得明細表
    1份在卷可稽， 可知甲○○有相當資產，應無受扶養之必要
    。因此債務人扶養支出主張，本院不予採認。
  4.綜上，債務人每月收入33,696元， 扣除個人生活費9,829元
    後，剩餘23,687元，足以負擔每月債務協商還款額21,053元
    ，因此本院難以採認債務人主張有不可歸責於己之事由，致
    履行顯有重大困難之情事存在。且依誠實信用原則，債務人
    既已協定履約條件自當依約履行，縱債務人為償還債務，必
    須經歷履行期間較不寬裕之經濟生活，然此乃債務人於負擔
    債務時即得預見，債務人更應樽節開支，戮力還款，自不得
    於與金融機構成立協商後，又率爾聲請依更生程序清理其債
    務。
四、綜上所述，債務人於消費者債務清理條例施行前，既已與金
    融機構之債權人依金融主管機關協調成立之中華民國銀行公
    會會員辦理消費金融案件無擔保債務協商機制成立協商，且
    又無因不可歸責於己致履行顯有重大困難之事由，則其聲請
    更生，顯然違背消費者債務清理條例第151條第6項準用同條
    第5項前段之規定，且上開欠缺又屬無從補正。 從而，依上
    開說明，應予駁回其更生之聲請，爰裁定如主文。
中    華    民    國    97    年    12    月    30    日
                        臺灣臺南地方法院民事第一庭
                                法  官  王 獻 楠
上為正本，係照原本作成。
如不服本裁定，應於裁定送達後10日內向本院提出抗告狀（須附
具繕本），並應繳納抗告費新台幣1,000元。
中    華    民    國    97    年    12    月    30    日
                                書記官  李 靜 怡


司法院資訊處製作；財團法人民間司法改革基金會備份。
